最　高　行　政　法　院　判　決
　　　　　　　　　　　　　　　　　　 96年度判字第01025號
上　訴　人　財團法人工業技術研究院
代　表　人　甲○○
訴訟代理人　蔡清福　律師
　　　　　　洪順玉　律師
被 上訴 人　經濟部智慧財產局
代　表　人　乙○○
上列當事人間因新型專利申請事件，上訴人對於中華民國94年8
月25日臺北高等行政法院93年度訴字第2283號判決，提起上訴。
本院判決如下：
　　主  文
原判決廢棄，發回臺北高等行政法院。
　　理  由
一、上訴人於民國（下同）90年11月14日以「連續變速複合動力
    系統」（下稱系爭案）向被上訴人申請新型專利，經被上訴
    人編為第00000000號予以審查，決定不予專利。上訴人不服
    ，申請再審查，仍經被上訴人於92年8月25日以（92）智專
    三（三）05080字第09220852020號專利再審查核駁審定書為
    應不予專利之處分。上訴人不服，提起訴願，經遭決定駁回
    ，遂循序提起行政訴訟。
二、本件上訴人在原審起訴意旨略以：系爭案係採用一組普利盤
    皮帶變速機構及一組離合器，再配合第二傳動機構（正時皮
    帶）來達到動力傳遞或相互整合之目的；而第00000000號「
    馬達與引擎混合動力傳輸結構」新型專利案（下稱引證一）
    係採用二組普利盤皮帶變速機構及二組離合器。惟其中第二
    動力單元之普利盤皮帶變速機構可由其他傳動方式取代，如
    鍊條、齒輪等。因此，二案之主要構造差異在於二動力單元
    之動力傳輸機構，即離合器裝置。系爭案僅在第一動力單元
    （引擎）具有離合器裝置，藉由此離合器裝置，除了電動機
    之動力可以傳遞到車輛之輸出軸外，亦可使引擎之動力傳遞
    到電動機，而可為發電機之電池組充電。而引證一之二動力
    單元均分別具有一離合器裝置，藉由馬達之離合器可將其動
    力傳遞到車輛之輸出軸，但引擎之動力則無法傳遞到馬達。
    因此不具有對馬達電池組充電之功效。就此而言，系爭專利
    之離合器構造與引證一確有不同。關於第00000000號「藉主
    動電機速度操控之複合動力系統與裝置」發明專利案（下稱
    引證二），其主要技術特徵為以離心式離合器或雙動型離心
    式離合器為主要動力耦合元件，將引擎與馬達兩動力結合成
    動力複合之功能者。系爭案與引證二之動力整合、電瓶充電
    、制動阻尼、離合器均有不同，系爭案申請使用之中間連結
    機構具有扭力轉換功效之皮帶連續變速機構（CVT），可以
    將兩種不同的動力，在不同轉速下，很滑順的結合，而引證
    二所使用之齒輪機構及離心離合器機構，完全不能吸收扭力
    衝擊；引證二使用單向的離心離合器，而且其離心離合器的
    離心動力，是由輸出端向引擎軸端單向結合，當電瓶沒有電
    的時候，其引擎動力根本無法傳到電動機及無法輸出，故只
    能做剎車回充時充電。而系爭案係使用CVT連結，而離心離
    合器的離心動力是由引擎控制，所以即使馬達電瓶沒有電，
    引擎動力仍然可以輸出到車輛；制動阻尼即為以馬達轉換為
    發電機功能產生剎車阻抗，來回收車輛之慣性能量，大部分
    的複合動力系統，皆有此項利用電動機當作剎車以產生阻抗
    並回收動力之功效，系爭案之特點是使用離心離合器的輸出
    端被動輪外罩，巧妙地改變成為發電機的被動皮帶輪，因此
    省下一個重要的傳動零件，而達到降低成本之功效，而引證
    二係使用兩個昂貴的齒輪成本甚高，故其系統確是劣於系爭
    案；所有複合動力系統的雙動力之間的連結機構有動力傳動
    元件及邏輯元件兩類，引證二其中間連結之邏輯元件為離心
    離合器，而其離心離合器之使用方式大異於一般動力系統之
    使用方式，其離心塊之主動軸是朝向馬達端及輸出端，而外
    罩之被動軸是朝向引擎，如此連結，使得整個複合動力係以
    馬達動力為主要控制動力，而系爭案之離心離合器的主動軸
    （連有離心塊者）是朝向引擎端，係以引擎動力為主控顯然
    不同。因此系爭案與引證二有極大之差異，且功能及構造均
    優於引證二，符合專利法第98條第2項進步性之規定。又系
    爭案亦早已分別獲得美國專利證書第6,663,524號及德國專
    利第00000000.6號。美國及德國專利之獲准亦可說明先進國
    家，如美國或德國專利局也並未檢索出來有先前技藝揭露系
    爭案，因此更可證明系爭案確實非運用申請前既有技術，而
    為熟悉該項技術者所能輕易完成。雖曰中、美、德之國情、
    專利法制及審查基準不盡相同，但對於專利實質要件的要求
    並無二致，故系爭案已獲准美國及德國專利之事實不僅極具
    參考價值，且應為系爭案具可專利性之最佳佐證。為此請判
    決將訴願決定及原處分均撤銷等語。
三、被上訴人則以：上訴人認系爭案之特徵具有以一組普利皮帶
    盤與離合器連結雙動力源，具有較優異之機械效率、扭力。
    惟由引證一申請專利範圍第2項與圖式第二圖之馬達與引擎
    混和動力傳輸結構，已揭露利用皮帶變速結構（含普利盤與
    皮帶）與離合器達到連結馬達與引擎動力，並透過變速齒輪
    組將動力輸出；系爭案將馬達側之普利盤與離合器剔除，改
    以皮帶直接與減速齒輪組側之離合器連接，仍屬以皮帶變速
    結構與離合器達到動力連結、輸送之既有技術範疇，以現有
    資料難實證具有較優異之機械效率、扭力功效。另上訴人指
    陳系爭案以皮帶變速機構與離心式離合器耦合馬達與引擎動
    力，而引證二僅以離心式離合器耦合雙動力源，系爭專利功
    效優於引證二。惟利用皮帶變速機構與離心式離合器耦合馬
    達與引擎動力之技術已揭露於引證一，屬既有技術之運用，
    為熟習該項技術者所能輕易完成，亦無明顯增進功效處等語
    ，資為抗辯。
四、原審駁回上訴人在第一審之訴，係以：按專利法於92年1月3
    日修正施行前，尚未審定之專利申請案，適用修正施行後之
    規定，專利法第135條定有明文。因此，專利法修正施行前
    已審定者，適用修正施行前之規定，亦有專利法第135條修
    正說明可資參佐。本件係於92年1月3日修正施行前（即93年
    7月1日），業已審定之案件，自應適用修正施行前之專利法
    。次按新型係運用申請前既有之技術或知識，而為熟習該項
    技術者所能輕易完成且未能增進功效，不得依專利法申請取
    得新型專利，為系爭案審定時專利法第98條第2項所明定。
    本件之爭點為：系爭案是否有違核准時專利法第98條第2項
    之規定而不符新型專利要件？查系爭案係為一種連續變速複
    合動力系統，其中包括：第一動力單元，係具有一驅動軸；
    及一輸出軸，係可受該驅動軸驅動旋轉；及一V形皮帶變速
    機構，係連接於該驅動軸與該輸出軸之間，用以將該驅動軸
    之動力傳遞到該輸出軸；及一離合器，係設置於V形皮帶變
    速機構與該驅動軸或輸出軸之間，其具有車轉盤，及若干可
    與轉盤銜接傳動的離心塊，用以控制該第一動力單元之動力
    是否傳遞到該輸出軸之動作；其特徵在於：一第二傳動裝置
    ，係與該離合器之轉盤連接；及一電動機，係與該第二傳動
    裝置的另一端連接，而能夠經由該第二傳動裝置驅動該轉盤
    ，該電動機係可產生動力帶動該輸出軸旋轉，或是受該輸出
    軸帶動旋轉而成為一發電機狀態運轉，或是空轉（創作摘要
    參照）。系爭案主要技術特徵係將內燃機引擎與電動馬達兩
    種動力經由V形皮帶變速系統連接，使兩種動力能平順的銜
    接，並經由控制器的操縱，達到並聯式複合動力系統的所有
    功效（專利說明書第4頁參照）。引證一則係87年12月21日
    審定公告之第00000000號「馬達與引擎混合動力傳輸結構」
    新型專利，引證一包括一組引擎動力傳輸機構、一組馬達動
    力傳輸機構、一組銜接引擎傳輸與馬達傳輸機構之變速齒輪
    組，以及二個分別接設在引擎動力傳輸機構上與馬達動力傳
    輸機構上，並配合變速齒輪組之傳動軸轉動之單向構件所組
    成。引證一之結構特徵主要包含一第一動力單元（引擎）、
    一普利盤皮帶變速機構、一第二動力單（馬達）、一普利盤
    皮帶變速機構，以及二組離合器來切換上述二種動力單元之
    機構。引證一已揭露以引擎動力輸出軸與普利盤皮帶變速機
    構連接再經離合器與馬達動力耦合之技術內容。引證二即85
    年10月21日審定公告之第00000000號「藉主動電機速度操控
    之複合動力系統與裝置」發明專利案，其揭示一種由電機組
    與引擎藉離心式離合器組及電機組轉速控制元件組構成，以
    作成下列工作狀態：A、由電機組作為啟動馬達以高速驅動
    電機組進而牽動離心式離合器之致動側，使離心式離合器閉
    合而牽動引擎；引擎啟動後，除驅動負載外並繼續牽動電機
    組作為發電機功能運轉；B、由電機組作低速驅動以牽動負
    載作電力驅動而引擎停止運轉；電力驅動狀態若處於下坡滑
    行可由電機組作發電制動，若滑行太快則離心式離合器將閉
    合牽動引擎作為制動阻尼，藉著電機組運轉轉速作成驅動選
    擇。上訴人主張系爭案只使用一組普利盤皮帶變速機構及一
    組離合器，其電動機之動力係經由第二傳動機構以正時皮帶
    連接離合器之轉盤直接與輸出傳動軸連接。系爭案之第二傳
    動機構所採用的是動力輸出性能較高且確實的正時皮帶齒輪
    機構傳動轉盤，並直接將動力輸出，而非如引證一採用的是
    動力傳輸效率較差之普利盤皮帶變速機構，且是間接將動力
    輸出，兩者雖同為達成一機械動力輸出之目的，然各其所用
    技術及結構、配置並不完全相同，且所能達成的功效（輸出
    機械效率、性能、扭力）更有極大的差異性等等。經查：系
    爭案雖係採用一組普利盤皮帶變速機構及一組離合器，再配
    合第二傳動機構（正時皮帶）來達到動力傳遞或相互整合之
    目的。而引證一係採用二組普利盤皮帶變速機構及二組離合
    器。惟其中第二動力單元之普利盤皮帶變速機構可由其他傳
    動方式取代，如鍊條、齒輪等。因此，二案之主要構造差異
    在於二動力單元之動力傳輸機構，即離合器裝置。系爭案僅
    在第一動力單元（引擎）具有離合器裝置，藉由此離合器裝
    置，除了電動機之動力可以傳遞到車輛之輸出軸外，亦可使
    引擎之動力傳遞到電動機，而可為發電機之電池組充電。而
    引證一之二動力單元均分別具有一離合器裝置，藉由馬達之
    離合器可將其動力傳遞到車輛之輸出軸，但引擎之動力則無
    法傳遞到馬達。因此不具有對馬達電池組充電之功效。就此
    而言，系爭案之離合器構造與引證一確有不同。惟查：引證
    二已揭露電機組與引擎動力之整合、低速驅動以作為電動機
    驅動負載，並於低速滑行時作為發電機對電瓶作動能回收之
    制動，或發電供充應其他負載以產生制動效應者、高速滑行
    以引擎阻尼制動及動能回收之操作型態及功效。因此，系爭
    案之構造特徵應僅係已公開引證一、引證二習知技術之簡易
    組合或轉用，屬熟習該項技術者可輕易完成且未增進功效，
    並不具進步性。上訴人雖主張系爭案與引證二之動力整合、
    電瓶充電、制動阻尼、離合器均有不同，系爭案申請使用之
    中間連結機構具有扭力轉換功效之皮帶連續變速機構（CVT
    ），可以將兩種不同的動力，在不同轉速下，很滑順的結合
    ，而引證二所使用之齒輪機構及離心離合器機構，完全不能
    吸收扭力衝擊；引證二使用單向的離心離合器，而且其離心
    離合器的離心動力，是由輸出端向引擎軸端單向結合，當電
    瓶沒有電的時候，其引擎動力根本無法傳到電動機及無法輸
    出，故只能做剎車回充時充電。而系爭案係使用CVT連結，
    而離心離合器的離心動力是由引擎控制，所以即使馬達電瓶
    沒有電，引擎動力仍然可以輸出到車輛；制動阻尼即為以馬
    達轉換為發電機功能產生剎車阻抗，來回收車輛之慣性能量
    ，大部分的複合動力系統，皆有此項利用電動機當作剎車以
    產生阻抗並回收動力之功效，系爭案之特點是使用離心離合
    器的輸出端被動輪外罩，巧妙地改變成為發電機的被動皮帶
    輪，因此省下一個重要的傳動零件，而達到降低成本之功效
    ，而引證二係使用兩個昂貴的齒輪成本甚高，故其系統確是
    劣於系爭案；所有複合動力系統的雙動力之間的連結機構有
    動力傳動元件及邏輯元件兩類，引證二其中間連結之邏輯元
    件為離心離合器，而其離心離合器之使用方式大異於一般動
    力系統之使用方式，其離心塊之主動軸是朝向馬達端及輸出
    端，而外罩之被動軸是朝向引擎，如此連結，使得整個複合
    動力係以馬達動力為主要控制動力，而系爭案之離心離合器
    的主動軸（連有離心塊者）是朝向引擎端，係以引擎動力為
    主控顯然不同。因此系爭專利與引證二有極大之差異，且功
    能及構造均優於引證二，符合前揭專利法第98條第2項進步
    性之規定等語。惟系爭案依前所述，其主要技術特徵係將內
    燃機引擎與電動馬達兩種動力經由V形皮帶變速系統連接，
    使兩種動力能平順的銜接，並經由控制器的操縱，達到並聯
    式複合動力系統的所有功效。而馬達動力傳輸機構之驅動輪
    及從動輪間所設之傳動裝置可以是皮帶、鏈條、齒輪等具有
    連結傳動之等效裝置，而不同的傳動裝置是有助於馬達、驅
    動輪變換設置方向以適用於不同大小型態之車子上，業於引
    證一說明書第7頁第4行以下載述甚明。因此傳動裝置以皮帶
    、鏈條、齒輪等具有連結傳動裝置作等效置換，已屬習知技
    術。系爭案之中間連結機構以皮帶等效置換引證二所使用之
    齒輪機構，應屬熟習該項技術之人所可輕易完成，其所達成
    之功效本屬可能預期，並不能以此主張具有突出之技術特徵
    或顯然功效之增進。至於其餘上訴人主張構件之差異，並非
    系爭案申請專利範圍界定之技術特徵所在，上訴人以該等技
    術特徵以外構件上之差異主張較引證二具有功效之增進，亦
    非有據。又上揭系爭案之附屬項均係就構造或其組成加以細
    部描述，均不脫離第1項獨立項之技術內容，亦非有突出之
    技術特徵或顯著功效之增進，亦不能以此指為具有進步性。
    至上訴人復主張系爭案早已分別獲得美國專利證書第6,663,
    524號及德國專利第00000000.6號乙節。經查，上述國外專
    利案並未有國內前揭二件引證案之檢索資料，美國專利證書
    第6,663,524號之申請專利範圍達40項，申請專利範圍與本
    件顯然有異。且各國專利審查基準不同，檢索前案資料亦有
    差異，基於專利審查屬地原則，自不能以上述國外專利申請
    案獲准之事實，作為本件應准專利之論據。而上訴人所提其
    研究記錄僅說明其研發進程，仍不能據為系爭案具有進步性
    之依據。從而被上訴人以系爭案係運用申請前既有之技術，
    而為熟習該項技術者所能輕易完成且未能增進功效，不符新
    型專利要件而為應不予專利之處分，於法核無不合等詞，為
    其判斷之基礎。固非無見。
五、惟本院按：「稱新型者，為對物品之形狀、構造或裝置之創
    作或改良。」，為系爭案審定時專利法第97條所明定。又按
    判決書理由項下，應記載關於攻擊或防禦方法之意見，為行
    政訴訟法第209條第3項所定，法院為原告敗訴之判決，而關
    於攻擊或防禦方法之意見有未記載於判決理由項下者，即為
    判決不備理由。（最高法院29年上字第842號判例參照）。
    查本件上訴人一再主張：系爭案申請使用之中間連結機構具
    有扭力轉換功效之皮帶連續變速機構（CVT），可以將兩種
    不同的動力，在不同轉速下，很滑順的結合，而引證二所使
    用之齒輪機構及離心離合器機構，完全不能吸收扭力衝擊；
    引證二使用單向的離心離合器，而且其離心離合器的離心動
    力，是由輸出端向引擎軸端單向結合，當電瓶沒有電的時候
    ，其引擎動力根本無法傳到電動機及無法輸出，故只能做剎
    車回充時充電。而系爭案係使用CVT連結，而離心離合器的
    離心動力是由引擎控制，所以即使馬達電瓶沒有電，引擎動
    力仍然可以輸出到車輛；制動阻尼即為以馬達轉換為發電機
    功能產生剎車阻抗，來回收車輛之慣性能量，系爭案之特點
    是使用離心離合器的輸出端被動輪外罩，巧妙地改變成為發
    電機的被動皮帶輪，因此省下一個重要的傳動零件，而達到
    降低成本之功效，而引證二係使用兩個昂貴的齒輪成本甚高
    ，故其系統確是劣於系爭案；引證二其中間連結之邏輯元件
    為離心離合器，而其離心離合器之使用方式大異於一般動力
    系統之使用方式，其離心塊之主動軸是朝向馬達端及輸出端
    ，而外罩之被動軸是朝向引擎，如此連結，使得整個複合動
    力係以馬達動力為主要控制動力，而系爭案之離心離合器的
    主動軸（連有離心塊者）是朝向引擎端，係以引擎動力為主
    控顯然不同。因此系爭案與引證二有極大之差異，且功能及
    構造均優於引證二等詞，核其係以系爭案有左列之優點及裝
    置之不同：（一）中間連結機構具有扭力轉換功效之皮帶連
    續變速機構（CVT），可以將兩種不同的動力，在不同轉速
    下，很滑順的結合。（二）系爭案係使用CVT連結，而離心
    離合器的離心動力是由引擎控制，所以即使馬達電瓶沒有電
    ，引擎動力仍然可以輸出到車輛。（三）引證二離心塊之主
    動軸是朝向馬達端及輸出端，而外罩之被動軸是朝向引擎，
    如此連結，使得整個複合動力係以馬達動力為主要控制動力
    ，而系爭案之離心離合器的主動軸（連有離心塊者）是朝向
    引擎端，係以引擎動力為主控顯然不同。次查上訴人另以：
    引證二聯接於兩主要動力輸出軸之間的耦合元件是離心離合
    器；此離心離合器是借著中間主動軸上的離心塊；受主動軸
    聯動旋轉產生離心力，此離心力接觸被動軸軸轂的內側，產
    生摩擦力，以此摩擦力帶動被動軸，當主動軸轉速未到設計
    值時，被動軸完全不受主動軸之扭力；當主動軸離心塊開始
    接觸被動軸之軸轂時，始有扭力轉換的功能產生，但是大部
    分的動能皆以摩擦發熱的方式流失，因此其扭力轉換之效率
    非常低，稱此區段為暫態區或轉換區；當主動軸的轉速再增
    大時，離心塊的離心力產生之摩擦力足以完全帶動被動軸，
    被動軸與主動軸將完全同步運轉，引證二的機構只有當暫轉
    換區時，能有扭力轉換，以吸收局部的扭力衝擊並產生大量
    的熱，超過轉換區之後，兩主動力軸將因轉速差異，不斷地
    產生扭力衝擊，此扭力衝擊如同鐵錘毃擊機件一般，不僅會
    造成使用者不舒適，不適用於車輛上，而且會造成機件的損
    壞。因此離心離合器一般只適於做為限定最低速輸出之單向
    離合器使用等詞，主張引證二超過轉換區後即無扭力轉換之
    功能，會造成機件損壞，系爭案則無此缺點。如上訴人上述
    主張屬實，則系爭案既有優於引證案之功能，且離心離合器
    之主動軸裝置方向亦不同，該裝置方向不同如有改良之效果
    ，依首引專利法第97條之規定，系爭案是否不合新型專利之
    進步性，則尚有進一步探究之餘地。故原處分及原判決對上
    訴人此項關係是否成立新型專利之攻擊方法，均未具體指駁
    不可採之理由，揆諸上開說明，自有判決不備理由之違背法
    令。雖原判決以：系爭案依前所述，其主要技術特徵係將內
    燃機引擎與電動馬達兩種動力經由V形皮帶變速系統連接，
    使兩種動力能平順的銜接，並經由控制器的操縱，達到並聯
    式複合動力系統的所有功效。而馬達動力傳輸機構之驅動輪
    及從動輪間所設之傳動裝置可以是皮帶、鏈條、齒輪等具有
    連結傳動之等效裝置，而不同的傳動裝置是有助於馬達、驅
    動輪變換設置方向以適用於不同大小型態之車子上，業於引
    證一說明書第7頁第4行以下載述甚明。因此傳動裝置以皮帶
    、鏈條、齒輪等具有連結傳動裝置作等效置換，已屬習知技
    術。系爭案之中間連結機構以皮帶等效置換引證二所使用之
    齒輪機構，應屬熟習該項技術之人所可輕易完成，其所達成
    之功效本屬可能預期，並不能以此主張具有突出之技術特徵
    或顯然功效之增進等由，指駁上訴人之主張為不可採。然上
    訴人一再主張系爭案並非單純以皮帶、鏈條、齒輪等具有連
    結傳動裝置作等效置換，系爭案之裝置與引證案不同，且具
    有較引證案之優點，原判決未針對上訴人主張具體予以指駁
    ，遽以傳動裝置以皮帶、鏈條、齒輪等具有連結傳動裝置作
    等效置換，已屬習知技術為由，為上訴人不利之認定，尚嫌
    速斷而有可議。原判決既有上述可議，上訴意旨據以指摘求
    為廢棄，為有理由，應將原判決廢棄，並發回原法院，依本
    判決意旨查明事實後，另為適法之判決。
六、據上論結，本件上訴為有理由，依行政訴訟法第256條第1項
    、第260條第1項，判決如主文。
中　　華　　民　　國　　96　　年　　6　　 月　　14　　日
                  第一庭審判長法  官　高　啟　燦
                              法  官  黃　璽　君
                              法  官　廖　宏　明
                              法  官　楊　惠　欽
                              法  官　林　樹　埔
以  上  正  本  證  明  與  原  本  無  異
中　　華　　民　　國　　96　　年　　6　　 月　　14　　日
　　　　　　　　　　　　　　　書記官　彭　秀　玲
